【裁判字號】    90,上易,1719
【裁判日期】    901225
【裁判案由】    傷害等
【裁判全文】
臺灣高等法院臺南分院刑事判決                                        行股
    上  訴  人  臺灣雲林地方法院檢察署檢察官
    被      告  乙  ○  ○
    上  訴  人
    即  被  告  丁  ○  ○
                丙  ○  ○
右列上訴人因被告傷害等案件，不服臺灣雲林地方法院九十年度易字第二二六號中華
民國九十年八月二十九日第一審判決（起訴案號：臺灣雲林地方法院檢察署九十年度
偵字第三六二號），提起上訴，本院判決如左：
    主      文
原判決關於丁○○傷害及定應執行刑部分均撤銷。
丁○○共同傷害戊○○之身體，處拘役伍拾玖日，如易科罰金以參佰元折算壹日；又
傷害甲○○之身體，處拘役伍拾玖日，如易科罰金以參佰元折算壹日；應執行拘役壹
佰壹拾日，如易科罰金以參佰元折算壹日。又傷害乙○○之身體，處有期徒刑伍月，
如易科罰金以參佰元折算壹日。
其他上訴駁回。
丁○○右揭傷害乙○○撤銷改判部分所處之刑，與恐嚇危害安全上訴駁回部分所處有
期徒刑貳月，如易科罰金以參佰元折算壹日。應執行有期徒刑陸月，如易科罰金以參
佰元折算壹日。
    事      實
丁○○、丙○○、乙○○、與戊○○（業經原審判處罪刑確定）四人，均係雲林縣西
螺鎮新豐里新社果菜市場之菜販，於民國（下同）八十九年十二月九日下午二時五十
分許，在該果菜市場第五棟前，丁○○、丙○○二人與戊○○因賣菜攤位問題發生口
角，丁○○與丙○○二人，竟共同出於普通傷害之犯意聯絡，與戊○○互毆，致戊○○受有腦震盪、後腦部、前胸部多處挫傷及紅腫、左下腿多處擦裂傷。斯時在一旁觀
看之菜販甲○○大喊：「大家在這裏賺錢作生意，不要打架」，並向前勸架欲拉開丙○○，丁○○見狀誤以為甲○○亦要加入互毆，竟另基於普通傷害之犯意，以腳踹踢
甲○○並徒手毆打甲○○胸部，致甲○○受有右小腿瘀青４×４公分之傷害，甲○○
旋即為丙○○拉開，惟於拉扯之際因地面濕滑重心不穩摔倒，造成甲○○右臂紅腫７
×２公分、右腰瘀青４×３公分。嗣乙○○經人告知其兄甲○○遭人毆打，即由果菜
市場第二棟趕赴現場欲救助甲○○，適乙○○正要拉起甲○○之際，丁○○誤認乙○○亦係前來圍毆之人，竟又另基於普通傷害之犯意，自附近某攤販處隨手拾取香蕉刀
二把，雙手各持一把，口喊「幹你娘，給你死」，砍向乙○○，致乙○○受有左前胸
部深化裂傷至肋骨部、左腕部割裂傷、左第四、五指伸張肌腱及尺腕伸張肌及靜脈及
神經分枝斷裂等傷害，乙○○遽逢該現時不法之侵害，基於防衛自己人身權利之意思
，順手拾取他人所有鋁棒一支，抵擋丁○○之攻擊，並致丁○○受有頭部挫傷、左前
額頭挫腫傷及右食指挫裂傷等傷害，嗣因丁○○手持之香蕉刀，被乙○○以鋁棒打斷
後，即向菜市場入口處逃逸，然於逃離約七、八步後，竟又另起恐嚇之犯意，轉身向
乙○○恫稱：「沒關係，大胖子我認識你，幹你娘，你若再讓我遇到一定要讓你死」
等語，致乙○○心生畏懼。案經丁○○、戊○○、乙○○、甲○○分別訴由雲林縣警
察局西螺分局移送臺灣雲林地方法院檢察署檢察官偵查起訴。
    理      由
壹、上訴人即被告丁○○、丙○○有罪部分：
一、訊據上訴人即被告丁○○，固不諱言有於右揭時地，與告訴人戊○○、乙○○二
    人互毆之事實；惟矢口否認有何傷害告訴人甲○○，及持刀傷害告訴人乙○○，
    暨出言恐嚇告訴人乙○○之犯行，並辯稱：其並未毆打告訴人甲○○，且係遭告
    訴人乙○○拿鋁棒毆打後，其始自旁邊攤子抽出香蕉刀揮舞自衛，亦無揚言要讓
    告訴人乙○○死亡云云。次訊據上訴人即被告丙○○，亦矢口否認有何傷害告訴
    人戊○○之犯行，並辯稱：其係前往勸架，並未毆打告訴人戊○○云云。然查被
    告丁○○、丙○○二人，如何為右揭共同毆打告訴人戊○○成傷，及被告丁○○
    如何毆打告訴人甲○○成傷，與如何持刀砍傷告訴人乙○○，及恐嚇告訴人乙○○等事實，已據告訴人戊○○迭在警訊及原審偵審中指訴稱：「伊確實遭丁○○
    與丙○○毆打，丁○○從前面拉著伊，丙○○用拳頭打伊的頭及胸部」等語不移
    （見警卷第一至二頁、偵查卷第十三至十五頁、原審卷第二八頁），並據告訴人
    甲○○迭在警訊中指訴稱：「於八十九年十二月九日十四時五十分許，我在賣菜
    ，忽然之間我也不知道原因，就看到丙○○以及丁○○二人以拳頭毆打戊○○」
    、「我立即要將雙方拉開，並向他們說：『大家在這裡賺錢做生意，不要打架。
    』說完之後丁○○就踹我肚子，丙○○就自我後面將我腰帶拉住，無法動彈，便
    摔倒在地上」、「戊○○逃跑之後，我太太就立即叫喊我弟弟乙○○說：『你哥
    哥被人打了』，我弟弟立即趕過來，將我自地上拉起來，我便看見丁○○雙手各
    持一把香蕉刀，就往我弟弟乙○○砍殺下去」、「丁○○雙手各持一把香蕉刀，
    因為我弟弟乙○○完全不曉得事情的來龍去脈，一時來不及反應，便被丁○○左
    、右手持香蕉刀交叉砍殺，我弟弟左右手肘與手掌關節處及左胸部心臟處各被砍
    殺一刀」、「我是被丁○○用腳踹及拳頭毆打我的身體各處」（見警卷第十二至
    十四頁），繼在原審指訴稱：「當時我看到丁○○與丙○○二人打戊○○，我去
    勸架把他們拉開，丁○○用腳踢我並用手打我胸部，我與丙○○倒在地上，戊○○就走了，到他的車上拿出一把西瓜刀砍丁○○右上臂一刀，砍完後戊○○就跑
    了，丁○○也跑進去拿了二把香蕉刀，一手持一把，當時我與丙○○還在地上，
    乙○○要拉我與丙○○起來，丁○○看到就用刀砍乙○○左手腕一刀、左乳房一
    刀、腹部一刀」、「（問：你被幾個人打？）只被丁○○一個人打，當時丁○○
    對我說『你雞婆什麼』，他踢我的腳並打我胸部。」（見原審卷第二九、四八頁
    ），及在本院審理時指訴稱：「本來我過去勸架，丁○○就踢我一腳，並用手打
    我胸部；丙○○與丁○○是過去一起打戊○○的，我是過去勸架的，後來丙○○
    就過來拉我，然後我們二人就一起倒地」、「（問：你有沒有聽到丁○○對你弟
    弟罵三字經的話？）有的，他有罵三字經，並說要讓他死」、「（問：有沒有聽
    到他說：大胖子我認識你，你若再讓我遇到一定要讓你死之類的話？）有的，他
    一面跑一面講」（見本院九十年十二月十一日審理筆錄）各等語綦詳，且告訴人
    戊○○因遭被告丁○○及丙○○二人毆打，受有腦震盪、後腦部及前胸部多處挫
    傷及紅腫、左下腿多處擦裂傷等傷勢，告訴人甲○○亦受有右小腿瘀青之傷害，
    復有杏林醫院及慈愛綜合醫院所出具之診斷證明書各一紙存卷足稽，是被告丁○○、丙○○二人傷害告訴人戊○○，及被告丁○○傷害告訴人甲○○之犯行，事
    證已甚明講，洵堪認定。次查告訴人乙○○如何遭被告丁○○雙手分持香蕉刀砍
    傷，並遭被告丁○○恐嚇致心生畏懼等情，亦據告訴人乙○○在警訊中指訴稱：
    「因我大哥甲○○在幫別人勸架，被人毆打了，我大嫂張瓊瑤通知我說我大哥被
    人毆打了，我就從西螺果菜市場的第二棟那邊趕快跑到第五棟前，欲拉起我大哥
    之際，有一名男子在我前面，邊喊『幹你娘，給你死』的同時，他的刀就砍到我
    的左手腕關節處，我就趕快逃跑，跑約五、六步時便跌倒，我跌倒要起來的時候
    ，他再朝我的左胸砍一刀。然後我不知不覺的在我跌倒處附近拾獲一支鋁棒，抵
    抗他的亂刀砍殺，用鋁棒抵抗時我的左下肚被他的亂刀砍到而再受傷，他的連續
    交叉亂砍，我繼續用鋁棒抵抗，直到他的雙刀被我用鋁棒打斷之後，他覺得他的
    刀斷了沒有武器，怕被我用鋁棒打，便開始逃逸，我為了嚇他所以持鋁棒追了他
    幾步，因我身體受傷血流不止，所以停下來，我停下來的時候，他離我約七至八
    步的距離，再轉身向我說：『沒關係，大胖子，我認識你，幹你娘，你若再讓我
    遇到，我一定要讓你死』，他說完他就走了」等語歷歷，並稱扣案之雙刀即係其
    用來砍傷伊之武器無訛（見警卷第十至十一頁），繼在本院審理時亦指訴稱：「
    （問：關於丁○○對你恐嚇的話是否有其他人聽到？）他是一邊跑，一邊講的；
    當時我大哥在旁邊的時候有聽到，丁○○轉頭的時候就有講了」等語不移（見本
    院九十年十二月十一日審理筆錄），核與告訴人甲○○所供前揭情節相符，亦與
    證人黃清俊在原審證稱：「當時我載菜要進果菜市場賣，看到丁○○拿刀在追乙○○，乙○○右手按住左手好像流血的樣子，他並沒有拿鋁棒，丁○○手上拿一
    把香蕉刀追乙○○，後來我就沒有看到了」等語（見原審卷第四九頁），若合符
    節。雖被告丁○○屢辯稱：當時其和丙○○、甲○○正在談話時，告訴人乙○○
    突然跑過來，手持鋁棒就朝其頭部連續打了好幾下，其被打後意識不清，只知其
    右手已經被砍傷，如不拿東西來抵抗會被告訴人乙○○一直打下去，就從旁邊的
    機車上抽出刀子抵抗告訴人乙○○的攻擊，後來其雙刀被打斷，即趕快向入口處
    跑云云；及證人李岳在本院亦證稱：「後來我看到乙○○拿了鋁棒過來，就將現
    場勸架的丙○○打倒了，後來他接著又拿鋁棒去打丁○○，當時我有看到丁○○
    也有拿刀子與他在抵抗，後來他們就追出去外面，我就沒有看到了」云云。然觀
    以被告丁○○在與告訴人乙○○發生鬥毆前，已經戊○○持西瓜刀砍傷右上臂並
    造成肌肉斷裂１５×４×４公分之傷口等情，既為被告丁○○所不否認，並據同
    案被告戊○○在原審所自承，且被告丁○○身高一百五十八公分、體重六十公斤
    ，告訴人乙○○身高一百七十公分、體重九十五公斤，雙方身裁相差甚多，復經
    原審及本院當庭勘驗屬實，再雙方鬥毆後，被告丁○○僅受有左前額頭挫腫傷及
    右食指挫裂傷，而告訴人乙○○竟受有左前胸部深化裂傷、左腕部割裂傷、左第
    四、五指伸張肌腱及尺腕伸張肌及靜脈及神經分枝斷裂等傷害等情，被告丁○○
    既先遭同案被告戊○○砍傷右上臂，嗣再遭身裁比其高大甚多之告訴人乙○○持
    鋁棒重擊頭部數下後，猶謂竟能再持香蕉刀抵擋而反使告訴人乙○○受到比其嚴
    重甚多之傷勢，其誰能信，是被告丁○○及證人李岳所為此部分雙方鬥毆情節之
    陳述，顯與常情不合，況證人李岳所言亦與證人黃清俊前揭證詞互異，再佐以證
    人李岳為被告丁○○之友人，常常一起喝酒、賭博等情，復為告訴人乙○○所陳
    明，從而證人李岳所言顯係事後故為迴護被告丁○○之詞，而反觀證人黃清俊則
    與雙方均無任何關係，所證被告丁○○追著告訴人乙○○，告訴人乙○○右手按
    住左手好像受傷流血等語，復與告訴人甲○○、乙○○所供前揭情節相符，是本
    院認證人黃清俊所為證詞較為可採。此外告訴人乙○○受有上開傷害，亦有楊柯
    診所所出具之診斷證明書附於警卷可佐，並經原審當庭勘驗告訴人乙○○身體、
    胸部、手腕均有刀傷屬實（見原審卷第四九頁），綜此足認告訴人乙○○確係於
    拉起其兄甲○○之際，突遭被告丁○○以香蕉刀襲擊無疑，否則以被告丁○○已
    遭同案被告戊○○砍傷情形下，焉能再致身裁較為高大之告訴人乙○○受有如此
    嚴重之傷勢？是被告丁○○上開所辯情詞，要屬卸責之詞，其有持刀砍傷告訴人
    乙○○及恐嚇告訴人乙○○之犯行亦明。再者被告丙○○雖辯稱：當時其僅上前
    勸阻丁○○與戊○○打架，並未參與毆打戊○○云云；然查告訴人戊○○堅指當
    時係遭被告丙○○與丁○○二人聯手打傷，既已有如前述，並據告訴人甲○○供
    稱：「起先是丁○○與丙○○一起毆打戊○○，後來戊○○拿西瓜刀砍了丁○○
    一刀後就跑了」等語屬實，復有告訴人戊○○受傷之診斷證明書一紙存卷為憑，
    再觀以被告丙○○案發後頭部及手部均有受傷，亦有照片一紙存卷足參，苟其僅
    係單純勸架，應不致造成頭、手部之傷害，足認被告丙○○當時確有參與毆打告
    訴人戊○○之犯行無訛。綜上被告丁○○、丙○○二人之犯行，均堪認定，均應
    依法予以論科。
二、核被告丁○○所為，係犯刑法第二百七十七條第一項之普通傷害罪，及刑法第三
    百零五條之恐嚇危害安全罪；被告丙○○係犯刑法第二百七十七條第一項之普通
    傷害罪。被告丁○○、丙○○二人傷害告訴人戊○○部分，彼此間互有犯意聯絡
    及行為分擔，均應論以共同正犯。被告丁○○先後傷害告訴人戊○○、甲○○、
    及乙○○之犯行，因其既否認有傷害告訴人甲○○及告訴人乙○○之犯行，且依
    其犯案情節觀之，顯非基於連續犯之概括犯意，應係基於各個被害人加入而予傷
    害之各別傷害犯意而為，應分別論罰。又被告丁○○所犯上開三個傷害罪及恐嚇
    危害安全罪，犯意各別，行為不同，應分論併罰。原審對被告丁○○所犯傷害罪
    部分，據予論罪科刑，固非無見。惟查告訴人甲○○前開所受右臂紅腫及右腰瘀
    青等傷，係與被告丙○○拉扯時因地上濕滑不慎摔倒所致，既據告訴人甲○○在
    本院供述在卷，原審認該傷情亦係被告丁○○毆打所致，已有未合；且認被告丁○○先後三次傷害告訴人戊○○、甲○○、乙○○三人，係基於同一傷害之概括
    犯意，而以連續犯論處，亦有未當。被告丁○○就傷害罪部分，上訴否認傷害告
    訴人甲○○、乙○○二人，指摘原判決不當，雖無足取；然原判決關於其傷害罪
    部分既有上述可議之處，自屬無可維持，應由本院將原判決關於其傷害罪及定應
    執行刑部分，均予以撤銷改判。爰審酌被告丁○○之素行、犯罪之動機、目的、
    方法、告訴人所受損害、及其後態度等一切情狀，改對其傷害告訴人戊○○、甲○○二人部分，均各量處拘役五十九日，另傷害告訴人乙○○部分，量處有期徒
    刑五月，並就所處二拘役部分，定其應執行拘役一百一十日，並均諭知如易科罰
    金以三百元折算一日之標準。原審另對被告丁○○所犯恐嚇危害安全罪，及被告
    丙○○所犯傷害罪部分，本於同上之見解，適用刑法第二十八條、第二百七十七
    條第一項、第三百零五條、刑法第四十一條第一項前段，罰金罰鍰提高標準條例
    第一條前段、第二條，並審酌其等上開犯罪一切情狀，對被告丁○○所犯恐嚇危
    害安全罪量處有期徒刑二月，對被告丙○○所犯傷害罪量處拘役五十九日，並均
    諭知如易科罰金以三百元折算一日之標準。經核認事用法均無違誤，量刑亦稱妥
    適。被告丁○○、丙○○二人上訴意旨，均否認有此部分恐嚇危害安全及傷害犯
    罪，分別指摘原審此部分判決不當，均為無理由，均應予駁回。又被告丁○○上
    開傷害告訴人乙○○撤銷改判所處有期徒刑五月部分，應與恐嚇危害安全上訴駁
    回部分所處有期徒刑二月，定其應執行刑為有期徒刑六月，並諭知如易科罰金以
    三百元折算一日之標準，以示懲儆。至扣案之香蕉刀二把，雖係供被告丁○○犯
    罪所用，然無證據證明係屬其所有之物，爰不併予宣告沒收，附此敘明。又原判
    決對於被告丁○○所犯傷害罪部分，因係適用法條不當而撤銷，故得諭知較重於
    原判決所處之刑；另刑法第四十一條易科罰金之規定，雖於九十年一月十日修正
    公布，放寬至五年以下有期徒刑之罪均得適用，然因本案被告所犯傷害及恐嚇危
    害安全二罪，原即均得為易科罰金之適用，故無比較適用之問題，直接適用新條
    文即可，均併此敘明。
貳、被告乙○○無罪部分：
一、公訴意旨略以：被告乙○○因聞其兄甲○○被人毆打，竟基於傷害人身體之犯意
    ，趕至現場加入鬥毆，告訴人丁○○旋隨手拾取香蕉刀二把對其猛砍，致其左前
    胸、左腕部、左指伸張肌腱等處受傷不支倒地，詎其仍於地上順手拾取他人所有
    之鋁棒一支與告訴人丁○○對抗，並邊打邊喊「你敢打我大哥，我要打死你」云
    云，致告訴人丁○○受有頭部挫傷、左前額挫傷、右食指挫裂傷等傷害。案經告
    訴人丁○○訴請偵辦，因認其亦涉犯有刑法第二百七十七條第一項之傷害罪嫌云
    云。
二、公訴人認被告乙○○涉犯有上開傷害犯行，無非係以告訴人丁○○之指訴，及有
    診斷證明書一紙存卷，暨有鋁棒一支扣案等由為論據。惟訊據被告乙○○則堅詞
    否認有何傷害之犯行，並辯稱：因告訴人丁○○先持二把香蕉刀對其猛砍受傷嚴
    重，其為自衛始順手持鋁棒與之抵擋對抗等語。經查被告乙○○經人告知其兄甲○○遭人毆打，即從上開果菜市場第二棟趕赴現場欲救助其兄，惟於其正要拉起
    甲○○之際，告訴人丁○○即自附近某攤販處隨手拾取香蕉刀二把，分持於雙手
    ，口喊「幹你娘，給你死」云云，對其猛砍使其受有傷害，其始順手拾取他人所
    有鋁棒一支，抵擋告訴人丁○○之攻擊，並將告訴人丁○○手持之香蕉刀打斷後
    ，告訴人丁○○始停止攻擊等情，既經本院認定有如前述。且其被告訴人丁○○
    持刀猛砍受有上開傷害乙情，除有上開診斷書存卷足憑外，復經告訴人甲○○陳
    明如上。另其被告訴人丁○○持刀追砍時，手中並無鋁棒而左手並有流血之情形
    ，亦經前揭證人黃清俊結證確實。按對於現在不法之侵害，而出於防衛自己或他
    人權利之行為不罰，刑法第二十三條前段定有明文；又被告行為不罰者，應諭知
    無罪之判決，刑事訴訟法第三百零一條第一項，亦定有明文；又按刑法第二十三
    條前段規定正當防衛，不罰之違法阻卻事由，係以行為人對於現在不法之侵害，
    本乎防衛自己或他人之權利意思，在客觀上有時間之急迫性，並實施反擊予以排
    除侵害之必要性，且其因而所受法益之被害，亦符合相當性之情形，予以實施防
    衛行為（反擊）者，始稱相當，亦有最高法院八十四年度臺上字第三四四九號判
    決意旨足參。卷查被告乙○○聽聞其兄遭人毆打，衡諸常情，自會基於防護意思
    趕至現場援救，而告訴人丁○○甫遭逢同案被告戊○○持西瓜刀攻擊，復見被告
    乙○○前來，誤以為被告乙○○亦係前來參與互毆，然眼見被告乙○○身裁壯碩
    ，徒手毆擊恐非其對手，遂持刀主動攻擊正欲拉起甲○○之被告乙○○，應屬合
    理之推斷。而被告乙○○不明就裡突遭告訴人丁○○持雙刀攻擊，衡情自亦會有
    所抵抗反擊，是告訴人丁○○持刀砍傷被告乙○○，已屬現時不法之侵害，任何
    人處於該情況下自會以任何可能之方法排除該不法侵害，況被告乙○○先遭告訴
    人丁○○以雙刀劃傷右手腕後，即立刻逃跑，然告訴人丁○○猶自後追趕，並為
    證人黃清俊所目擊，被告乙○○見告訴人丁○○攻勢不斷，為避免生命、身體上
    之危險，順手自地上拾取鋁棒抵抗告訴人丁○○之持刀攻擊，此等情狀在客觀上
    顯有時間之急迫性，及立即實施反擊予以排除侵害之必要性，核屬刑法第二十三
    條前段之正當防衛行為，雖使告訴人丁○○受有如事實欄所載之傷害，亦無過當
    防衛可言，從而被告乙○○之行為應屬不罰。此外復查無其他積極證據，足認被
    告乙○○於上開正當防衛行為外，確有公訴人所指之犯行。原審為此適用刑事訴
    訟法第三百零一條第一項，對被告乙○○為無罪判決之諭知。經核認事用法並無
    不當。
三、檢察官上訴意旨略以：被告乙○○案發當日因聞其兄甲○○被人毆打，乃亦基於
    傷害人身體之犯意，趕至現場加入鬥毆，告訴人丁○○見其勢猛不敵，乃自附近
    某不詳攤販處隨手拾取香蕉刀二把，分持於雙手，口喊「幹你娘，給你死」等語
    ，反砍向被告乙○○，致被告乙○○受有左前胸部深化裂傷至肋骨部、左腕部割
    裂傷、左第四、五指肌腱及尺腕肌及靜脈及神經分枝斷裂等傷害，被告乙○○不
    支跌倒後，順手拾獲他人所有鋁棒一支，繼與告訴人丁○○對抗，邊打邊喊：「
你敢打我大哥，我要打死你」等語，致告訴人丁○○受有頭部挫傷、前額左頭挫
    傷、右食指挫裂傷等傷害，嗣告訴人丁○○手持之香蕉刀，分經被告乙○○以鋁
    棒打斷後，告訴人丁○○乃告不敵逃逸約七、八步之距離，竟另萌恐嚇之犯意，
    轉身向被告乙○○恐嚇道：「再讓我遇到，一定讓你死」等語，致被告乙○○心
    生畏懼等情，分據告訴人甲○○及乙○○、丁○○指訴歷歷，且有診斷證明書二
    紙及指認照片一張附卷可稽，復有香蕉刀二把、鋁棒一支扣案足憑。參以證人甲○○證述：乙○○被丁○○砍傷後才拿棍子，乙○○並「追趕」丁○○到果菜市
    場等語，足見被告乙○○確有持鋁棒追打告訴人丁○○之事實無訛，是雙方互毆
    之事實自堪認定。再按正當防衛必須對於現在不法之侵害始得為之，侵害業已過
    去，即無正當防衛可言。至彼此互毆，又必以一方初無傷人之行為，因排除對方
    不法之侵害而加以還擊，始得以正當防衛論。故侵害已過去後之報復行為，與無
    從分別何方為不法侵害之互毆行為，均不得主張防衛權，最高法院著有三十年度
    上字第一０四０號判例可循。又按主張正當防衛之行為人，其主觀上需有防衛意
    識，苟非出於防衛意識或另基於傷害之犯意，而進行犯罪行為，仍無解於犯罪之
    成立。經查被告乙○○因聞其兄甲○○被人毆打，乃基於傷害人身體之犯意，趕
    至現場加入鬥毆，而告訴人丁○○見其勢猛，方自附近某不詳攤販處隨手拾取香
    蕉刀二把，分持於雙手，口喊「幹你娘，給你死」等語，砍向被告乙○○，被告
    乙○○不支跌倒後，順手拾獲他人所有鋁棒一支繼與告訴人丁○○對抗，邊打邊
    喊：「你敢打我大哥，我要打死你」等情，分據對方兩造所指陳，並有前開證物
    可佐，已如前述。足徵告訴人丁○○及被告乙○○均係出於傷害對方之犯意，並
    非僅止於單純排除對方不法侵害之行為，且係無法分別何方為不法侵害之互毆行
    為，揆諸前開判例意旨，核與正當防衛之要件，尚有未合，自不得據此解免其刑
    責，至為灼然。況依診斷證明書以觀，告訴人丁○○所受傷害之部位，分佈於頭
    部、前額左側、右食指等處，益見被告乙○○下手之部位，並不限於告訴人丁○○持刀之雙手掌、手腕、手臂等處，自超出單純排除告訴人丁○○現時侵害之範
    圍，其有傷害或防衛過當之犯行，益臻明確等語前來，指摘原判決不當云云。
四、惟查本件係被告乙○○聽聞其兄甲○○遭人毆打而趕至現場，告訴人丁○○先持
    雙刀攻擊被告乙○○，且當時被告乙○○正欲攙扶跌到在地之甲○○，手上並無
    任何武器等情，既經本院認定有如前述，是被告乙○○趕至現場係為援救其兄，
    並未主動與告訴人丁○○發生鬥毆，且其當時手上亦未有任何武器，則本件應係
    告訴人丁○○首先攻擊，而被告乙○○為免自身遭遇危險始持鋁棒反擊甚明，自
    難憑空推論被告乙○○係基於傷害犯意，而至現場欲與告訴人丁○○互毆。又告
    訴人丁○○雖指稱：被告乙○○持鋁棒對抗時，邊打邊喊「你敢打我大哥，我要
    打死你」等語，並持鋁棒毆打伊頭部、身體多處云云；然此已為被告乙○○堅詞
    否認在卷，且未有任何證據足證告訴人丁○○所指為真，再觀以當時告訴人丁○○之攻擊行為仍持續中，被告乙○○見其兄被毆倒地，而其又突遭攻擊，反抗情
    急之際脫口說出上詞，亦屬人性使然。況告訴人丁○○攻擊被告乙○○前，即先
    與同案被告戊○○互毆，並遭戊○○持西瓜刀揮砍，受有右上臂肌肉斷裂１５×
    ４×４公分之傷害，業如上述，是告訴人丁○○頭部、身上之挫傷，究竟係與戊○○互毆時造成，抑或係被告乙○○持鋁棒抵抗所致，亦尚欠明瞭，再參以前認
    告訴人丁○○身高一百五十八公分、體重六十公斤，被告乙○○身高一百七十公
    分、體重九十五公斤，雙方身裁相差甚多，然雙方鬥毆後，被告乙○○所受傷勢
    ，顯然較告訴人丁○○所受傷勢嚴重甚多，益徵告訴人丁○○當時攻勢之猛，再
    佐以告訴人丁○○雙手所持者，乃屬刀鋒甚利之香蕉刀，而被告乙○○僅持鋁棒
    抵擋反擊，亦核無防衛過當之情形，縱其確有向被告丁○○叫喊「你敢打我大哥
    ，我要打死你」等語，要難據此即認其係基於傷害犯意而攻擊告訴人丁○○。又
    被告乙○○固自承：告訴人丁○○之雙刀被其打掉後，其有追趕丁○○幾步云云
    ；然觀以當時被告乙○○已遭告訴人丁○○砍傷，傷勢甚重，為防免告訴人丁○○復轉身攻擊，衡情其自後追趕告訴人丁○○應僅有恫嚇之意，尚難謂其係基於
    傷害犯意而追趕之，況被告乙○○僅追趕幾步即作罷，更足證其追趕之意即在恫
    嚇無疑。綜此本件係告訴人丁○○率先持雙刀攻擊被告乙○○，被告乙○○在防
    衛意思下持鋁棒反擊，則考案發當時告訴人丁○○攻擊之動機、被告乙○○反擊
    之急迫性及必要性、雙方所持之武器及所受之傷勢等一切客觀情狀，堪認被告乙○○持鋁棒反擊告訴人丁○○，應屬正當防衛行為無訛。從而檢察官上訴指摘原
    判決不當，為無理由，應予駁回。
參、據上論斷，應依刑事訴訟法第三百六十八條、第三百六十九條第一項前段、第三
    百六十四條、第三百七十條但書、第二百九十九條第一項前段，刑法二十八條、
    第二百七十七條第一項、第四十一條第一項前段、第五十一條第五款、第六款，
    罰金罰鍰提高標準條例第一條前段、第二條，判決如主文。
本案經檢察官曾顯智到庭執行職務。
中      華      民      國      九十    年    十二    月    二十五      日
                                  臺灣高等法院臺南分院刑事第二庭
                                      審判長法官  游  明  仁
                                            法官  蘇  重  信
                                            法官  林  永  茂
右正本證明與原本無異。
不得上訴。
                                      法院書記官  劉  岳  文
中      華      民      國      九十    年    十二    月    二十五      日
刑法第二百七十七條第一項：
傷害人之身體或健康者，處三年以下有期徒刑、拘役或一千元以下罰金。
刑法第三百零五條：
以加害生命、身體、自由、名譽、財產之事恐嚇他人致生危害於安全者，處二年以下
有期徒刑、拘役或三百元以下罰金。


司法院資訊處製作；財團法人民間司法改革基金會備份。
